臺灣宜蘭地方法院民事判決　　　　　　　92年度重訴字第59號
原　　　告　己○○
訴訟代理人　楊德海律師
被　　　告　丁○○
　　　　　　丙○○
共同
訴訟代理人　黃憲男律師
當事人間請求撤銷土地贈與等事件，本院於94年3 月17日言詞辯
論終結，判決如下：
    主  文
被告丙○○應給付原告新台幣肆佰肆拾玖萬肆佰拾貳元及自民國
九十二年十月十七日起至清償日止，按年息百分之五計算之利息
。
被告丙○○、丁○○間於民國九十一年十一月二十五日就坐落宜
蘭縣三星鄉○○段一四八地號、地目田、面積九五二平方公尺土
地所為贈與行為及民國九十一年十二月九日所為所有權移轉行為
應予撤銷。
被告丁○○應將上開土地於民國九十一年十二月九日，以贈與為
原因所為之所有權移轉登記予以塗銷。
訴訟費用由被告負擔。
    事實及理由
一、原告主張：被告丙○○向其陸續借款共計新台幣（下同）82
    0 萬元，並簽發面額598 萬元支票乙張清償部分借款，詎支
    票屆期提示遭退票，被告乃於88年3 月3 日提供其所有宜蘭
    縣五結鄉○○段土地設定抵押權予原告，嗣經法院拍賣求償
    1,489,588 元，尚餘4,490,412 元未清償，其餘借款經原告
    多次請求返還，亦拖延未付。被告丙○○為逃避債務，竟於
    91年12月9 日將其所有坐落宜蘭縣三星鄉○○段148 地號土
    地（下稱系爭土地）以贈與為原因移轉登記予其弟即被告丁○○，被告丙○○與被告丁○○間之無償行為已損及原告之
    債權，爰依民法第244 條之規定，訴請撤銷系爭土地贈與行
    為之債權行為及物權行為，並塗銷所有權移轉登記。並聲明
    ：(1)被告間於民國91年11月25日就系爭土地所為贈與行為及
    所有權移轉行為應予撤銷。(2)被告丁○○應將系爭土地於91
    年12月9 日所為之所有權移轉登記予以塗銷。(3)被告丙○○
    應給付原告4,49 0,412元及自起訴狀繕本送達翌日起至清償
    日止按年息百分之五計算之利息。
二、被告則以：被告謝秀珍否認向原告陸續借款820 萬元，原告
    所舉證據也皆不足證明有借貸關係。系爭土地乃被告丙○○
    之父戊○○以他筆土地與其子即被告丁○○互換，逕以丁○○名義登記，被告丙○○之夫羅君容原以被告丁○○名下與
    系爭土地同段之147 地號土地、房屋做鐵工廠使用，因電力
    不夠並擬擴大廠房，擬以系爭土地建農舍，而被告丁○○名
    下已有農舍乙座，故系爭土地無法再以被告丁○○名義興建
    農舍及申請用電，才於85年間，由戊○○委託代書將系爭土
    地自丁○○名下，以贈與原因移轉登記予丙○○，藉丙○○
    名義興建農舍，以求解決廠房擴建並用電之需求，然雙方並
    無真正移轉所有權之意，僅是借名登記而已，後於87年間，
    被告丙○○之夫羅君容打消擴建廠房之計劃，爰終止雙方上
    開借名關係，戊○○即又委託代書擬將系爭土地自被告丙○○名下回復登記為被告丁○○名下，惟因系爭土地移轉後，
    為興建農舍，曾有填土石，並堆放物品，未做農業使用，不
    符當時自耕能力核發要點之規定，無法取得自耕能力證明，
    故無法辦理移轉登記，才又於88年1 月間再委託代書暫將系
    爭土地設定抵押予丁○○，以擔保丁○○本身對系爭土地所
    有權權益，於91年間系爭土地恢復供農業使用，才又將系爭
    土地自被告丙○○名下，回復登記為被告丁○○名下，系爭
    土地之抵押權並因抵押權人與所有權人混同而消滅，則系爭
    土地既非被告丙○○所有，丙○○於91年間將之返還予真正
    之權利人即被告丁○○，自無損害丙○○之債權人，再者，
    被告丙○○雖於91年間將系爭土地以贈與名義移轉登記予丁○○，然此實係在清償因借用名義關係終止之債務，且上開
    債務又設定有抵押權，具有優先受償權，則債務人就既存債
    務為清償者，固生減少積極財產之結果，但同時亦減少其消
    極財產，於債務人之資力並無影響，不得指為民法第244 條
    第1 項或第2 項之詐害行為等語資為抗辯。並聲明：原告之
    訴駁回。
三、兩造不爭執事項：
（一）系爭土地有自被告丙○○移轉與被告丁○○。
（二）對92年自字第4號被告陳述部分不爭執。
（三）對台北國際商業銀行（原台北區中小企業銀行）羅東分行
      被告丙○○有存入現金之資料不爭執。
四、得心證之理由
（一）原告起訴請求被告丙○○應給付原告800 萬元及自起訴狀
      繕本送達翌日起至清償日止按年息百分之五計算之利息，
      嗣縮減聲明請求給付4,49 0,412元及自起訴狀繕本送達翌
      日起至清償日止按年息百分之五計算之利息，依民事訴訟
      法第255 條第1 項第3 款規定，應予准許。
（二）兩造借貸存在否？
１、原告主張被告丙○○歷次以工廠需資金向其借款週轉，而多
    次親自與原告至銀行提領，再存入其帳戶，合計達820 萬元
    ，嗣後並簽發598 萬元支票清償部分借款，但支票經提示遭
    退票，再以上開國民段土地設定抵押權予原告等情，業據提
    出台北國際商銀羅東分行帳戶歷史資料查詢明細表（卷附原
    證一參照）、598 萬元之支票、退票理由單、本院91年執字
    第4478分配表等件為證，並聲請訊問證人乙○○及調閱本院
    92 年 自字第4 號刑事卷證（下稱刑事案卷）為證。
２、依照原證一，被告所有上開台北國際商業銀行羅東分行帳戶
    分別於87年2 月25日現金存入92萬元、87年3 月31日現金存
    入150 萬元、87年4 月30日現金存入220 萬元、87年6 月1
    日現金存入108 萬元、87年10月2 日現金存入100 萬元，核
  　與原告所有第一商業銀行羅東分行帳戶（附於本院92年自字
    第4 號詐欺刑事案卷）分別於87年2 月25日提領現金87萬元
    、87年3 月31日提領現金150 萬元、87年4 月30日提領現金
    240 萬元、87年6 月1 日提領現金130 萬元、87年10月2 日
    提領現金100 萬元之日期完全相符，金額也略相符，而且均
    是以現金方式提出與存入，又上開現金存入之帳戶是被告丙○○所有，也是被告丙○○親自填寫存款單存入等情，亦據
    被告於上開刑事案中坦承，並有存款單為憑（附於刑事案卷
    ），且被告丙○○於上開刑事案中，亦不否認有陸續向原告
    借錢，只是辯稱係其先生羅君容所借，不是伊所借云云，所
    辯為原告否認，復與卷附證據不符，自難採信。
３、計算上開提、存款金額，僅各約700 萬元左右，尚未達820
    萬元，且被告於上開借款後之87年11月25日僅簽發598 萬元
    之支票予原告，是原告主張被告向其借款未清償之金額在59
    8 萬元範圍以外之部分，尚難以證明。
４、上開598 萬元支票，經原告於88年3 月1 日提示未兌現，被
    告乃於88年3 月3 日以其所有位於宜蘭縣國民段288 之1地
    號土地設定第二順位抵押權300 萬元予原告，該土地嗣後於
    92年間經由法院拍賣，原告分得1,489,588 元，有上開598
    萬元支票及退票理由單據以聲請之本院92年羅促字第1338號
    支付命令暨確定證明書 (支付命令係以票據關係為請求)及
    執行卷足憑。雖被告辯稱該筆抵押權設定之債權額僅300 萬
    元，與原告所主張之820 萬元借款無關云云。惟查，為兩造
    代辦上開國民段土地抵押權設定之代書即證人乙○○到庭證
    稱抵押權設定時，兩造未交付款項，當時兩造均稱係為以前
    債務設定等語，又上開國民段之土地價值根本不到820 萬元
    或598 萬元，此由該筆土地之鑑定價格僅1,982,000 元，有
    鑑價報告附於上開民事執行卷可見，且第一順位抵押權已設
    定108 萬元，故被告當時以所餘價值僅設定300 萬元之抵押
    權予原告，應是考量實際土地價值至多剩300 萬元，尚非兩
    造間另有300 萬之他筆債權債務關係，況設定時間係在598
    萬元支票提示退票日後2 天，益可看出是為598 萬元支票未
    清償所設定，被告辯稱與原告主張之借款無關，尚難採信。
５、綜上，原告主張被告向其陸續借款820 萬元未清償一節，於
    598 萬元範圍內，得以證明，堪信為真實，且原告就其中30
    0 萬元設定抵押權部分，已經由法院拍賣程序，受分配1,48
    9,588 元，故應認被告尚欠原告4,490,412 元未清償。從而
    原告依據借貸之法律關係，請求被告給付4,490,412 元及自
    起訴狀繕本送達翌日即92年10月17日起至清償日止，按年息
    百分之五計算之利息，即屬正當，應予准許。
（三）被告丙○○將系爭土地移轉登記與被告丁○○之行為，是
      否害及原告債權？
１、被告丙○○於91年12月9 日以贈與為原因將系爭土地移轉登
    記與被告丁○○等情，有土地登記簿謄本在卷足按。雖被告
    丙○○以上開情詞置辯，並舉證人戊○○及甲○○為證。惟
    按土地法第43條規定依本法所為之登記有絕對效力，係為保
    護第三人，將登記事項賦予絕對真實之公信力，是原告自可
    依據登記事項，主張信賴系爭土地係被告丙○○於85年因贈
    與所取得，供其所有債務之總擔保，被告丙○○不可以登記
    以外之事項對抗善意第三人。且被告所舉證人戊○○是被告
    之父親，其證詞原就難期公正客觀，況其所證：... 因工廠
    電力不夠用，所以過戶給丙○○，以其名字去申請建築農舍
    ..... 等語，亦無從解讀只是借名登記，而非贈與；又證人
    即代書甲○○證稱：「 (問: 你受委任辦理這幾次土地過戶
    行為是否均為戊○○指示辦理？)是 」、「 (問：用贈與辦
    理是否戊○○所指示？)當 初他只委託我辦理過戶，我想他
    們是姊弟關係，所以我就用贈與方式辦理，而戊○○也沒有
    反對。」，依證人甲○○上開證詞，亦無從證明系爭土地85
    年間由被告丁○○移轉與被告丙○○非贈與，只是借名關係
    。
２、系爭土地85年間之移轉既非借名關係，自亦無被告丙○○所
    稱87年底與被告丁○○終止借名關係一事，則被告丙○○所
    稱88年1 月間設定抵押權與被告丁○○是為擔保終止借名關
    係後返還系爭土地之債務云云，自亦因主債務不存在，而使
    該從屬之擔保權利不存在。從而，其對於91年間將系爭土地
    以贈與原因移轉登記予丁○○之行為，辯稱只是清償因借用
    名義關係終止後之既存債務，固生減少積極財產之結果，但
    同時亦減少其消極財產，於債務人之資力並無影響，抑或辯
    稱系爭土地原本就非其所有，91年之移轉行為，只是將之返
    還真正權利人丁○○，不生財產減少云云，即難成立。
３、按債務人所為無償行為有害及債權者，債權人得聲請法院撤
    銷之，為民法第244 條第1 項所明定。上開撤銷權及於債權
    及物權行為，且該撤銷權之行使，端視債務人之行為，是否
    有害於債權而定，因此債務人之行為，積極減少財產，或消
    極增加債務，因而減弱其清償資力，致債權陷於清償不能或
    困難之狀態，即有害及債權。本件被告2 人間贈與之無償行
    為，將致原告之債權不能受償或增加受償之困難，自有害原
    告之債權。從而，原告依據民法第244 條第1 項之規定，訴
    請撤銷被告2 人間就系爭土地於91年間所為贈與之債權行為
    及所有權移轉之物權行為，並塗銷系爭土地之所有權移轉登
    記，即屬正當，應予准許。
五、訴訟費用負擔之依據：民事訴訟法第78條。
中　　華　　民　　國　　94　　年　　3 　　月　　31　　日
                  臺灣宜蘭地方法院民事庭
                          法　官　林美治
正本與原本無異。
如不服本判決，須於判決送達後20日內向本院提出上訴狀 (應附
繕本)。
中　　華　　民　　國　　94　　年　　3 　　月　　31　　日
                          書記官　莊錫聰
